【裁判字號】    95,台上,4259
【裁判日期】    950803
【裁判案由】    違反商標法
【裁判全文】
最高法院刑事判決            九十五年度台上字第四二五九號
    上  訴  人  台灣高等法院台南分院檢察署檢察官
    被      告  甲○○
上列上訴人因被告違反商標法案件，不服台灣高等法院台南分院
中華民國九十五年五月三日第二審更審判決（九十四年度重上更
(三)字第六六五號，起訴案號：台灣台南地方法院檢察署八十九年
度偵字第九○六○號），提起上訴，本院判決如下：
    主  文
原判決撤銷，發回台灣高等法院台南分院。
    理  由
本件原判決認定被告甲○○係台南市○區○○街二十七巷十六號
「忍者行電視遊樂器專賣店」之負責人，其明知如原判決附表一
所示之遊戲軟體，分別係日商任天堂股份有限公司（下稱任天堂
公司）、日商西雅股份有限公司（下稱西雅公司）、日商新力股
份有限公司（下稱新力公司）、日商卡波光股份有限公司（下稱
卡波光公司）、日商可樂美股份有限公司（下稱可樂美公司）、
日商思奎爾股份有限公司（下稱思奎爾公司）享有著作權之電腦
程式著作物；亦明知綽號「阿田」及「阿興」之男子所販售交付
如原判決附表二所示之仿冒（或稱盜版）遊戲卡匣，及如原判決
附表三所示之仿冒光碟片，均係侵害上開公司前揭著作權之物。
竟意圖營利，自民國八十七年六月間起，向綽號「阿田」者，暨
自八十九年二月間起改向綽號「阿興」者，以每片遊戲光碟新台
幣（下同）三十元，每個遊戲卡匣以二百五十元之代價，購入上
述仿冒光碟及卡匣；並分別以每片遊戲光碟五十元，每個遊戲卡
匣三百元至四百元不等之價格，在上述電視遊樂器專賣店陳列並
販售予不特定顧客圖利，並以之為常業。嗣於八十九年六月二十
七日十八時許為警查獲等情。因而撤銷第一審判決，改判論處被
告以明知為侵害著作權之物，意圖營利而交付之方法侵害他人之
著作權為常業罪刑，並以尚不能證明被告有修正前商標法第六十
三條及刑法第二百十六條、第二百十條、第二百二十條之罪，而
就該部分不另為無罪之諭知，固非無見。
惟查：(一)、按擅自重製他人之光碟片或卡匣（即仿冒或盜版之光
碟片或卡匣）內，如已燒錄或儲存被害人公司之名稱及授權生產
之文字，藉機器或電腦之處理，其螢幕會顯示被害人公司之名稱
及授權生產之文字，茍足以生損害於公眾或他人，即應認係偽造
之準文書。至販賣此等仿冒或盜版之光碟片或卡匣，是否成立刑
法第二百十六條之行使偽造文書罪？因實際犯罪之態樣不一，例
如販賣者是否以偽作真之意思販賣？有無本於仿冒光碟或卡匣內
容之偽造準文書有所主張？是否足以生損害於公眾或他人？均為
事實認定問題，自應依販賣者主觀之意思及客觀之行為，以資審
斷。如販賣者主觀上係以偽作真之意思販賣，且知買受者一經藉
機器或電腦之處理，仿冒光碟或卡匣內之偽造準文書內容必當顯
現，仍予以出售，將該偽造之準文書置於可能發生文書功能之狀
態下，即應認係對偽造準文書之內容有所主張之行使行為，茍足
以生損害於公眾或他人，即應成立行使偽造文書罪。原判決認定
被告所販售之盜版遊戲光碟及卡匣，透過遊戲主機之執行，會在
電視螢幕上出現告訴人公司之名稱及授權文字。倘若無訛，則被
告所為是否併觸犯刑法第二百十六條、第二百二十條第二項之罪
，自應依上述說明，就被告之主觀意思（即是否有以偽作真之意
思販賣？）、客觀行為（即有無本於仿冒光碟或卡匣內容之偽造
準文書有所主張？）暨其結果（即是否足以生損害於公眾或他人
？），綜合加以審斷，自不宜一概而論。尤不能謂擅自重製之遊
戲光碟片或卡匣經機器或電腦執行後若出現該軟體著作人之公司
名稱或授權文句，均屬擅自重製著作物行為之必然結果，應為擅
自重製他人著作物之罪所吸收，而販賣該等非法重製遊戲軟體者
，一律均無論以行使偽造私文書罪之餘地。本院前次發回意旨，
對此已詳加指明。乃原審仍未注意更正，猶於判決理由內謂：「
告訴人等產製之光碟、卡匣，透過遊戲主機執行，雖出現著作權
人之公司名稱、商標專用權圖樣或授權文字，應為非法重製著作
物性質所使然，為非法重製行為必然之結果，應為其所吸收，至
販賣該等非法重製物，自然無另論以販賣仿冒商標商品及行使偽
造私文書罪之餘地」、「是非法重製之遊戲軟體經執行後若出現
該軟體著作人之公司名稱、商標專用權圖樣或授權文句，應為非
法盜拷著作物行為之必然結果，應為其罪所吸收，至販賣該等非
法重製物，自然無另論以販賣仿冒商標商品及行使偽造私文書罪
之餘地」云云（見原判決第十頁倒數第八列至倒數第五列、第十
八頁第四列至第八列）。依上說明，其見解尚非允洽，自有可議
。(二)、按所謂「商標之使用」，係指為行銷之目的，將商標用於
商品或其包裝、容器、標帖、說明書、價目表或其他類似物件上
，而持有、陳列或散布者而言，九十二年五月二十八日修正公布
（同年十一月二十八日施行）前商標法第六條第一項定有明文。
又商標專用權人使用商標於商品上，不僅指有體物之商品，即使
用於電腦軟體程式之商品上，亦屬之。換言之，如將電腦軟體程
式，藉由電腦、光碟機或遊戲主機之操作，而於電視或電腦螢幕
上出現商標圖樣者，其標示型態足讓一般商品購買之顧客認識其
表彰商品之來源者，在解釋上應屬於商標法第六條第一項所稱之
「其他類似物件」之範疇，自應認屬於商標法所規定「商標之使
用」之範疇。參以九十二年五月二十八日修正公布之商標法第六
條，將「利用平面圖像、數位影音、電子媒體或其他媒介合物，
足以使相關消費者認識其為商標」者，明定為商標之使用範圍；
此在該法修正施行前，關於「商標之使用」之解釋亦同。又修正
前商標法第六十二條之罪，係以「明知為前條商品而販賣、意圖
販賣而陳列、輸出或輸入者」，為其構成要件。其所稱「前條商
品」，即指同法第六十一條第一款所稱「於同一商品或類似商品
，使用相同或近似於他人註冊商標之圖樣者」，及第二款所稱「
於有關同一商品或類似商品之廣告、標帖、說明書、價目表或其
他文書，附加相同或近似於他人註冊商標圖樣而陳列或散布者」
而言。該條之罪並未以「意圖欺騙他人」、「意圖使購買者誤認
係真品」或「具有行使商標之意思」等情形為其構成要件。故行
為人若明知係屬同法第六十一條第一款、第二款所規定之商品，
而販賣、意圖販賣而陳列、輸出或輸入者，即與上述罪名之構成
要件相當。至其主觀上有無行使該商標之意思，暨是否有欺騙他
人或使購買者誤認係真品之意圖，均不影響於該罪之成立。本件
被告在主觀上縱無行銷扣案仿冒光碟片及卡匣內電腦程式軟體中
所儲存「商標專用權圖樣」之意圖，亦不在意該等仿冒光碟及卡
匣之軟體程式內是否儲存告訴人所有之商標專用權圖樣，但其既
以銷售扣案「仿冒遊戲光碟片及卡匣」為其目的，而查扣仿冒光
碟片及卡匣內所儲存之電腦軟體程式中又有如原判決附表五、六
所示新力、西雅等公司之商標專用權圖樣，其標示之型態，已足
讓購買者認識其表彰商品之來源，該等商品經由遊戲主機予以執
行，於電視螢幕中會顯現上述商標專用權圖樣。則被告明知上情
，猶將之販賣予不特定之人，似難謂其所為不構成修正前商標法
第六十三條之罪責。本院前次發回意旨，對此亦已詳加指明。乃
原審仍未注意更正，猶於判決理由內謂：「告訴人等產製之光碟
、卡匣，透過遊戲主機執行，雖出現著作權人之公司名稱、商標
專用權圖樣或授權文字，應為非法重製著作物性質所使然，為非
法重製行為必然之結果，應為其所吸收，至販賣該等非法重製物
，自然無另論以『販賣仿冒商標商品』及行使偽造私文書罪之餘
地」、「是非法重製之遊戲軟體經執行後若出現該軟體著作人之
公司名稱、商標專用權圖樣或授權文句，應為非法盜拷著作物行
為之必然結果，應為其罪所吸收，至販賣該等非法重製物，自然
無另論以『販賣仿冒商標商品』及行使偽造私文書罪之餘地」云
云。並謂：「……是不論被告或購買者，主觀上均無將光碟片或
卡匣中執行出之商標視為正品商標而行使之意，且買賣雙方亦均
不在意該商標是否存在商品上……且本件查扣之光碟片表面及包
裝紙上均故意將告訴人之商標除去，及其真品價格平均每片一千
五百元各節，有鑑定報告書在卷可稽，足見上開『商標』在本案
中不僅並非買賣雙方交易時所在意之事項，甚且欲除之而後快，
因此被告所為尚與商標法第六十三條之構成要件自屬有間」云云
，而就被告涉嫌違反商標法部分不另為無罪之諭知（見原判決第
十頁倒數第八列至倒數第五列、第十八頁第四列至第八列、第十
六頁倒數第五列至第十七頁第八列），依上說明，其法律見解亦
有可議，自難維持。(三)、查本件公訴意旨指警方在「忍者行電視
遊樂器專賣店」查扣被告所有供販賣所用之盜拷遊戲卡匣「二百
零三個」，及盜拷遊戲光碟「六千五百九十二片」，認其所為涉
犯修正前商標法第六十三條及著作權法第九十四條等罪。原判決
理由亦說明上述遊戲卡匣二百零三個，及遊戲光碟六千五百九十
二片均為仿製品，而非原版品（見原判決第八頁第十四列）。而
其雖以查扣之盜拷遊戲卡匣及光碟，僅有其中三十三個（遊戲卡
匣）及七十一片（遊戲光碟）侵害告訴人之著作權；其餘「卡匣
一百七十個」及「光碟六千五百二十一片」，均不能證明有侵害
告訴人之著作權，而就此部分不另為無罪之諭知。但並未進一步
說明上述「仿製之遊戲卡匣一百七十個」，及「仿製之遊戲光碟
六千五百二十一片」之內容是否包含他人享有著作權之電腦程式
著作物，或享有商標專用權之商標圖樣？以及其曾否經由何種調
查程序或方法，而仍不能證明上述仿製之遊戲卡匣及光碟侵害他
人之著作權及商標專用權？僅於理由內謂：「扣案之卡匣一百七
十卡及光碟六千五百二十一片，公訴人並未舉證證明其內容有包
含他人享有著作權之電腦程式著作物，或享有商標專用權之商標
圖樣而侵害告訴人之著作權，自不能論以該罪」云云，而就該部
分不另為無罪之諭知（見原判決第十三頁倒數第十四列至倒數第
九列），自有理由不備之可議。本院前次發回意旨，對此已詳加
指明，乃原審仍未注意更正，致此項瑕疵依然存在，自有未洽。
以上或為檢察官上訴意旨所指摘，或為本院得依職權調查之事項
，應認原判決仍有撤銷發回之原因。至原判決關於其他不另為無
罪諭知部分，因與發回部分具有審判不可分關係，應併予發回。
據上論結，應依刑事訴訟法第三百九十七條、第四百零一條，判
決如主文。
中    華    民    國  九十五  年    八    月    三    日
                      最高法院刑事第四庭
                          審判長法官  吳  雄  銘
                                法官  劉  介  民
                                法官  郭  毓  洲
                                法官  韓  金  秀
                                法官  黃  一  鑫
      本件正本證明與原本無異
                                      書  記  官
中    華    民    國  九十五  年    八    月    七    日
                                                      Ｅ


司法院資訊處製作；財團法人民間司法改革基金會備份。
